【裁判字號】    99,交聲,2446
【裁判日期】    990923
【裁判案由】    聲明異議
【裁判全文】
臺灣高雄地方法院交通事件裁定        99年度交聲字第2446號
原處分機關  高雄市政府交通局
異  議  人
即受處分人  甲○○
上列受處分人因違反道路交通管理處罰條例案件，對於高雄市政
府交通局於民國99年08月09日所為之處分（原裁決書案號：高市
交裁字第裁32-B00000000號）聲明異議，本院裁定如下：
    主  文
原處分撤銷。
甲○○汽車駕駛人，駕駛汽車經測試檢定酒精濃度超過規定標準
，應接受道路交通安全講習，且吊扣輕型機器腳踏車普通駕駛執
照壹拾貳個月。
    理  由
一、原處分意旨略以：異議人即受處分人甲○○明知飲用酒類不
    得駕駛動力交通工具，為政府長期宣導之交通政策，藉以維
    護所有參與道路交通活動者之安全，竟於民國99年1月13 日
    下午6 時許，在位於高雄市○○區○○路某工地內飲用酒類
    後，已達不能安全駕駛動力交通工具之程度，同日下午7 時
    許酒後騎乘車牌號碼YRP－303號機車離去，嗣於同日下午7
    時28分許，騎乘上開機車行經高雄市○○區○○路100 號前
    時，為警方攔檢並發現全身酒味，進而測得其呼氣中酒精濃
    度達每公升0.57毫克，而有「汽車駕駛人酒精濃度超過規定
    標準（每公升0.25至0.4 毫克）」之違規，依道路交通管理
    處罰條例第35條第1 項第1 款、第24條第1項第2款規定，裁
    處罰鍰新臺幣（下同）45,000元，吊扣駕駛執照12個月，並
    應參加道路交通安全講習等語。
二、異議意旨略以：異議人雖有上開酒駕行為，因工作關係，需
    要使用聯結車駕駛執照，若遭吊扣將影響生計，為此聲明異
    議等語。
三、經查：
  (一)關於吊扣駕駛執照部分：
  1.按汽車駕駛人，駕駛汽車經測試檢定酒精濃度超過規定標準
    者，處15,000元以上60,000元以下罰鍰，並當場移置保管該
    汽車及吊扣其駕駛執照1 年；因而肇事致人受傷者，並吊扣
    其駕駛執照2 年；又汽車駕駛人，有第35條第1 項規定之情
    形，應接受道路交通安全講習，道路交通管理處罰條例第35
    條第1 項第1 款、第24條第1 項第2 款分別定有明文。經查
    ，本件異議人於上開時、地，酒後駕駛車牌號碼YRP－303號
    機車離去，嗣於同日下午7時28 分許，騎乘上開機車行經高
    雄市○○區○○路100 號前時，為警方攔檢並發現全身酒味
    ，進而測得其呼氣中酒精濃度達每公升0.57毫克，而有上開
    道路交通管理處罰條例第35條第1 項第1 款之違規事實，乃
    經警當場舉發，移送原處分機關以高雄市政府交通局於民國
    99年08月09日高市交裁字第裁32-B00000000號違反道路交通
    管理事件裁決書裁處罰鍰45,000元，吊扣職業聯結車駕駛執
    照12個月，應參加道安講習等情，業據異議人自承在卷，並
    有上開裁決書及其送達證書、舉發通知單等件在卷足稽。次
    查，異議人係領有職業聯結車駕駛執照，有公路監理電子閘
    門證號查詢汽車駕駛人查詢結果1 紙在卷可憑，是此部分事
    實均堪認定。
  2.惟按道路交通管理處罰條例第68條曾於94年12月14日修正公
    布，並自95年03月01日開始施行。原條文規定：「汽車駕駛
    人，因違反本條例及道路交通安全規則之規定，受吊扣或吊
    銷駕駛執照處分時，吊扣或吊銷其持有各級車類之駕駛執照
    」，修正後改為：「汽車駕駛人，因違反本條例及道路交通
    安全規則之規定，受吊銷駕駛執照處分時，吊銷其持有各級
    車類之駕駛執照」。觀其提案修正理由「原條文將違法或違
    規駕駛人所持有各級車類之駕駛執照一併吊扣或吊銷失之過
    酷，影響人民工作及生活甚鉅，爰修正之」，此業據立法院
    公報第94卷第70期院會紀錄記載明確。顯見依現行道路交通
    管理處罰條例規定，不得吊扣駕駛人所持有他級駕駛執照，
    亦即於為吊扣駕駛人駕駛執照之處分時，僅得吊扣駕駛人違
    規時所駕駛該級車類之駕駛執照，以限制其繼續駕駛該級車
    類行駛道路之權利，若駕駛人並無該級車類之駕駛執照，即
    無從執行吊扣駕駛執照之處分，而僅係應否依道路交通管理
    處罰條例第22條第1 項規定處罰駕駛人之問題。次按行政行
    為，採取之方法所造成之損害不得與欲達成目的之利益顯失
    均衡，行政程序法第7 條第3 款定有明文。又依道路交通安
    全規則第61條第1 項第1 款規定，汽車駕駛人取得高一級車
    類之駕駛資格者，應換發駕駛執照，並准其駕駛較低級車類
    之車輛，已領有職業聯結車駕駛執照者，得駕駛大客車、大
    貨車、代用大客車、大客貨兩用車、曳引車、小型車、輕型
    機器腳踏車。查本件異議人既係駕駛輕型機車違規，若其職
    業聯結車駕駛執照因而遭吊扣，將造成異議人不能駕駛大客
    車、大貨車、代用大客車、大客貨兩用車、曳引車之結果，
    則原處分機關採取吊扣異議人職業聯結車駕駛執照，以達成
    限制其駕駛輕型機車之目的，所造成損害已與欲達成目的之
    利益顯失均衡。
  3.從而，本件異議人於前述違規之際所駕駛者既為輕型機車，
    故依法所受處分內容應僅為限制其駕駛輕型機車之權利，原
    處分機關遽以吊扣異議人所持有之職業聯結車駕駛執照，此
    舉顯然不當剝奪異議人駕駛大客車、大貨車、代用大客車、
    大客貨兩用車、曳引車之權利，對異議人權益侵害甚鉅，亦
    與現行道路交通管理處罰條例第68條規定有悖，容有違誤。
  4.是原處分機關僅得裁處吊扣輕型機車駕駛執照，不得吊扣職
    業聯結車駕駛執照。至道路交通主管機關對於汽車駕駛執照
    之管理，因採取一照原則，未發給駕駛人較低等級之駕駛執
    照，惟行為人依法既應諭知吊扣輕型機車駕駛執照，尚不能
    因受處分人現實上僅持有職業聯結車駕駛執照，即違背法律
    規定諭知免罰。此主管機關仍可利用電腦資料處理或在汽車
    駕照註記或其他方式，吊扣行為人輕型機車駕駛執照，執行
    層面應可妥適克服，尚難逕謂無法執行，而諭知不罰（參照
    臺灣高等法院暨所屬法院98年法律座談會刑事類提案第20號
    決議意旨）。
  (二)關於罰鍰部分：
    按一行為同時觸犯刑事法律及違反行政法上義務規定者，依
    刑事法律處罰之，但其行為應處以其他種類行政罰或得沒入
    之物而未經法院宣告沒收者，亦得裁處之；前項行為如經不
    起訴處分或為無罪、免訴、不受理、不付審理之裁判確定者
    ，得依違反行政法上義務規定裁處之，行政罰法第26條規定
    甚明。查異議人因上開酒後駕車行為，另涉犯刑法第185 條
    之3 不能安全駕駛動力交通工具而駕駛罪之刑事案件部分，
    業經臺灣高雄地方法院檢察署檢察官以99 年度偵字第4090
    號聲請簡易判決處刑，經本院以99年度審交簡字第1386號判
    決處拘役55日，如易科罰金，以1000元折算1 日，於99年6
    月1 日確定，而異議人自99年7月18日入監執行，直至99年9
    月10日已執行完畢出監之事實，有上開刑事簡易判決書、臺
    灣高等法院被告前案紀錄表各1 份在卷可憑。又上開拘役55
    日，若以1000元折算1 日易科罰金金額後，易科罰金總額為
    55,000元，解釋上異議人刑事處分得易科之罰金顯已超過違
    反道路交通管理事件統一裁罰基準表所定輕型機車之最低罰
    鍰45,000元，揆諸行政罰法第26條第1 項、道路交通管理處
    罰條例第35條第8 項之規定，自不得再對異議人處以罰鍰，
    僅得對異議人處以沒入或其他種類之行政罰。是原處分機關
    逕以異議人酒精濃度超過規定標準，對異議人裁處罰鍰，尚
    有未恰。
  (三)關於施以道路安全講習部分：
    原處分機關裁處異議人應參加道路安全講習部分，係為達成
    遏止酒後駕車之不法行為，維護道路交通用路權人之安全法
    益等行政目的所必要之罰鍰以外之其他種類行政罰，依行政
    罰法第26條第1 項但書之規定，原處分機關仍得裁處，並未
    違反「一事不二罰」之規定，故此部分之裁處並無違誤。
四、綜上所述，本件異議人領有職業聯結車駕駛執照，卻於飲酒
    後駕駛輕型機車之行為，違反道路交通管理處罰條例第35條
    第1 項第1 款，依同條例第24條第1 項第2 款及違反道路交
    通管理事件統一裁罰基準表之規定，應裁處罰鍰45,000元、
    吊扣輕型機器腳踏車普通駕駛執照12個月及應參加道路交通
    安全講習。是異議人就吊扣職業聯結車駕駛執照12個月部分
    聲明異議，非無理由。又道路交通管理處罰條例第87條第1
    項規定：「受處分人不服第8 條主管機關所為之處罰，得於
    接到裁決書之翌日起20日內，向管轄地方法院聲明異議。」
    此條文中所謂之「處罰」，應指包括對受處分人裁處之違規
    事實是否正當，及裁罰所引用之法條是否適當而言，蓋此二
    者有不可分離之關係，即聲明異議人應以交通違規行為為標
    的，非以處罰項目為範圍。是本件異議人酒後駕車只有一個
    交通違規行為，雖異議人僅就處罰項目中之吊扣職業聯結車
    駕駛執照部分提起異議，其餘部分（罰鍰及應參加道路交通
    安全講習部分）並未提及，然其餘處罰項目與其交通違規行
    為是否存在既無從分離，本院自應併予審理，附此敘明。從
    而，原處分機關關於裁罰異議人罰鍰45,000元及吊扣職業聯
    結車駕駛執照12個月之處分均顯有不當，自應將原處分全部
    撤銷，另為裁定如主文第2 項所示。
據上論斷，應依道路交通案件處理法第20條前段，道路交通管理
處罰條例第35條第1 項第1 款、第24條第1 項第2 款，裁定如主
文。
中    華    民    國    99    年    9     月    23    日
                  交通法庭  法  官   李政庭
以上正本證明與原本無異。
如不服本裁定應於送達後5日內向本院提出抗告狀。
中    華    民    國    99    年    9     月    23    日
                            書記官   謝宗霖

司法院資訊處製作；財團法人民間司法改革基金會備份。
